【裁判字號】    98,重訴更(一),2
【裁判日期】    990519
【裁判案由】    損害賠償
【裁判全文】
臺灣高等法院民事判決               98年度重訴更(一)字第2號
原      告  庚○○
            丙○○
            己○○
            丁○○
            乙○○
            戊○○
共      同
訴訟代理人  陳丁章律師
被      告  甲○○
訴訟代理人  翁松谷律師
            陳建中律師
上  一  人
複 代理 人  高佩辰律師
上列當事人間損害賠償事件，經原告提起刑事附帶民事訴訟，由
本院刑事庭裁定移送前來（案號：96年度重交附民字第15號），
經最高法院發回更審，本院於99年5月5日言詞辯論終結，判決如
下：
    主  文
被告應給付原告庚○○新臺幣伍拾壹萬陸仟陸佰零壹元、原告丙
○○、己○○、丁○○、乙○○各新臺幣陸萬伍仟元、原告戊○
○新台幣參拾肆萬參仟參佰陸拾捌元，及均自民國九十六年十一
月七日起至清償日止，按年息百分之五計算之利息。
原告其餘之訴駁回。
訴訟費用由被告負擔二分之一，餘由原告負擔。
原告假執行之聲請駁回。
    事實及理由
壹、程序方面：
    按訴狀送達後，原告不得將原訴變更或追加，但擴張或減縮
    應受判決事項之聲明，不在此限，民事訴訟法第255條第1項
    第3款定有明文。查原告庚○○（下稱庚○○）、丙○○、
    己○○、丁○○、乙○○（以上4人，合稱丙○○等4人）及
    戊○○（下稱戊○○，以上6人合稱原告）原依序請求被告
    給付新台幣（下同）1,825,321元、750,000元、750,000元
    、750,000元、750,000元及1,646,513元，並均自起訴狀繕
    本送達翌日即民國96年11月7日起至清償日止，按年息5%計
    算之利息。嗣經本院96年度重訴字第73號判決（下稱本院前
    審判決）原告敗訴後，庚○○、丙○○等4人及戊○○，僅
    依序就其等請求金額中之「975,321元」、「每人各給付200
    ,000元」及「796,513元」本息部分提起一部上訴。經最高
    法院發回更審，原告乃於98年9月1日以書狀聲明依序請求被
    告給付庚○○975,321元、丙○○等4人各200,000元及戊○
    ○796,513元本息（原告請求之上開金額均已扣除其等已領
    之金額，本院卷第27至28頁），核與前揭規定相符，應予准
    許。
貳、實體方面：
一、原告主張：被告於95年5月14日晚間7時17分左右，駕駛訴外
    人王自強所有車牌號890-NE號營業小客車（下稱系爭車輛）
    ，搭載王自強，沿宜蘭縣宜蘭市○○路由南往北行駛，行經
    宜蘭縣宜蘭市○○路、宜中路與復興路之三岔路口，欲左轉
    駛入民族路往南行駛，竟疏於注意車前狀況並隨時採取必要
    之安全措施，致迎面撞及行經該處之行人許樹興，許樹興因
    而受有頭部外傷併顱內出血之傷害，經送醫急救後，延至95
    年5月19日下午1時42分許終因傷重不治死亡，庚○○、丙○
    ○等4人及戊○○依序係許樹興之配偶、子女及母親，爰依
    民法第184條第1項前段、第192條第1、2項及第194條規定，
    請求被告應給付：（一）庚○○醫療費23,897元、喪葬費42
    3,920元、看護費12,000元、慰撫金400,000元（扣除已領保
    險金250,000元）、扶養費149,402元，另扣除已領之醫療費
    23,897元、奠儀10,000元，合計975,321元；（二）丙○○
    等4人各200,000元（均扣除已領保險金各250,000元）；（
    三）戊○○扶養費396,513元、慰撫金400,000元（扣除已領
    保險金250,000元），合計796,513元，並均自起訴狀繕本送
    達翌日（即96年11月7日）起至清償日止，按年息5%計算之
    利息，並願供擔保請准宣告假執行等語。
二、被告則以：本件並無直接證據證明許樹興係因被告駕車撞及
    死亡，許樹興所受傷害係其擅自穿越道路跌倒所致，與被告
    之駕車行為無因果關係。退步言，縱認被告應負過失之責，
    許樹興亦與有過失。另庚○○請求之看護費，並無證據證明
    有此項支出，且庚○○、戊○○均有鉅額存款，尚非不能維
    持生活，依民法第1117條規定，均不得請求扶養費，即令渠
    等得請求扶養費，其計算基準亦應按97年度綜合所得稅扶養
    親屬寬減額每年77,000元計算；又被告年收入僅99,423元，
    名下亦僅有1間房屋（尚須繳房貸），原告請求之慰撫金額
    過高，均應予酌減等語，資為抗辯。並聲明：原告之訴駁回
    ，如受不利判決，願供擔保請准宣告免為假執行。
三、兩造不爭執事項：（本院卷第36頁背面）
（一）被告於95年5月14日晚間7時17分左右，駕駛系爭車輛搭載
      王自強，沿宜蘭縣宜蘭市○○路由南往北行駛，行經宜蘭
      縣宜蘭市○○路、宜中路與復興路之三岔路口，欲左轉駛
      入民族路往南行駛，適許樹興亦於上開時間穿越民族路，
      被告見狀緊急煞停，許樹興仍倒臥於系爭車輛前方，受有
      頭部外傷併顱內出血之傷害，經送醫急救後，延至95年5
      月19日下午1時42分許終因傷重不治死亡。
（二）被告不爭執庚○○請求之醫藥費23,897元、喪葬費423,92
      0元。
（三）原告不爭執收到保險給付1,523,897元（包含醫藥費23,89
      7元）及被告給付之奠儀10,000元。
四、本件爭點：（本院卷第36頁背面）
（一）被告有否如原告所主張之侵權行為？
（二）如認被告有原告主張之侵權行為，則原告請求之金額是否
      有理由？
      爰分述如下：
（一）被告有否如原告所主張之侵權行為？
  １、按「因故意或過失，不法侵害他人之權利者，負損害賠償
      責任。」民法第184條第1項前段定有明文。是侵權行為之
      成立，應具備行為不法，行為與損害間有因果關係之客觀
      要件，及行為人有故意或過失之主觀要件，缺一不可。又
      行為與損害間是否存在因果關係之判斷，通說採相當因果
      關係說，即行為與損害結果間，縱有如無該行為，即不致
      發生損害之關係，但此種行為，按諸一般情形，不適於發
      生該項結果者，即無相當因果關係（最高法院48年台上字
      第481號、30年上字第18號、23年上字第107號判例意旨參
      照）。次按「汽車行駛時，駕駛人應注意車前狀況及兩車
      併行之間隔，並隨時採取必要之安全措施。」、「汽車行
      經未劃設行人穿越道之交岔路口，遇有行人穿越道路時，
      無論有無交通指揮人員指揮或號誌指示，均應暫停讓行人
      先行通過。」道路交通安全規則第94條第3項、第103條第
      3項亦分別定有明文。
  ２、原告主張：被告於95年5月14日晚間7時17分左右，駕駛系
      爭車輛搭載王自強，沿宜蘭縣宜蘭市○○路由南往北行駛
      ，行經宜蘭縣宜蘭市○○路、宜中路與復興路之三岔路口
      ，欲左轉駛入民族路往南行駛，疏於注意車前狀況並隨時
      採取必要之安全措施，迎面撞及行經該處之行人許樹興，
      許樹興因而受有頭部外傷併顱內出血之傷害，經送醫急救
      後，延至95年5月19日下午1時42分終因傷重不治死亡，被
      告應負侵權行為損害賠償責任等語；被告辯以：本件並無
      直接證據證明許樹興係因被告駕車撞及死亡，許樹興所受
      傷害係其擅自穿越道路跌倒所致，與被告之駕車行為無因
      果關係；退步言，縱認被告應負過失之責，許樹興亦與有
      過失等語。
  ３、經查：
    (1)被告於95年5月14日晚間7時17分左右，駕駛王自強所有系
      爭車輛搭載王自強，沿宜蘭縣宜蘭市○○路由南往北行駛
      ，行經宜蘭縣宜蘭市○○路、宜中路與復興路之三岔路口
      ，欲左轉駛入民族路往南行駛，適許樹興亦於上開時間穿
      越民族路，被告見狀緊急煞停，許樹興倒臥於系爭車輛前
      方，受有頭部外傷併顱內出血之傷害，經送醫急救後，延
      至95年5月19日下午1時42分終因傷重不治死亡等情，有宜
      蘭縣警察局宜蘭分局民族派出所員警製作之道路交通事故
      現場圖、道路交通事故調查報告表（一）、（二）、現場
      照片10幀及行政院衛生署宜蘭醫院（下稱宜蘭醫院）診斷
      證明書（乙種）附於臺灣宜蘭地方法院檢察署（下稱宜蘭
      地檢署）95年度相字第165號卷可按（該卷第21至24頁、
      第30至34頁），且為兩造所不爭執，堪信此部分之事實為
      真正。
    (2)經臺灣宜蘭地方法院（下稱宜蘭地院）刑事庭當庭勘驗案
      發路口之監視器錄影畫面，其勘驗結果為：「依錄影畫面
      於95年5月14日下午7時13分45秒，被告駕駛之計程車，自
      畫面上方左側出現向畫面右方行駛，同時畫面上方右側出
      現路人之2隻腳，計程車行駛通過畫面上方後，計程車及
      路人均消失於畫面，畫面過程與第165號相驗卷第79頁所
      附之案發現場照片相符。」（宜蘭地院刑事庭96年度交易
      字第12號卷第97頁），並有該監視錄影畫面連續翻拍照片
      6幀可按（上開相字卷第79頁），可知，於95年5月14日下
      午7時13分45秒，許樹興之雙腳出現於畫面右上方，同時
      被告駕駛之車輛自畫面左上方向右行駛而來，惟至7時13
      分46秒，被告駕駛之系爭車輛通過畫面右上方，系爭車輛
      及許樹興均同時消失於畫面。
    (3)據證人即途經上開車禍現場之陳若豪於宜蘭地院刑事庭結
      證稱：我是騎機車從文化中心沿復興路2段往復興路3段宜
      蘭高中方向行駛，當時我在停紅綠燈，後來綠燈大家都要
      走，聲音很多，我是聽到碰撞聲音才過去看，但無法確定
      聽到的是車撞倒人的碰撞聲，或車輛緊急煞車聲，在交岔
      路口中間我看到10點鐘方向有人倒地，位置是照片中萊爾
      富與大安麗緻牙醫診所前往員山方向，計程車停在民族路
      上，大概在路中間的位置，至於靠近哪家店我不記得，被
      害人倒的方向在那一面我記不清楚，當我停車後，被告先
      將被害人扶起來，之後我與被告再將被害人攙扶到萊爾富
      騎樓椅子上，後來我打手機叫救護車及警察，被告有進入
      超商買醫療用品，被告出來後，幫傷者擦拭傷口，當時被
      害人好像耳朵有流血，後來傷者上救護車，救護車還未離
      開前，有另外1個人將計程車開走等語（上開刑事卷第97
      至104頁）。而證人即車禍發生後前往處理之救護人員石
      明弘於宜蘭地院刑事庭結證稱：我與游龍榮到現場後，有
      一輛計程車停在路中間，我先過去看車子發生何事，證人
      陳若豪就說：傷者在旁邊。我們就到便利超商前，傷者坐
      在萊爾富前椅子上，只是說沒有大礙，當時被告在做什麼
      ，我現在沒有印象，之後再回過頭時，計程車已經不見了
      ，後來送被害人去醫院，在救護車上我坐在傷者旁邊，我
      只有問傷者過去病史及幫傷者止傷，之後很快到宜蘭醫院
      等語（上開刑事卷第114至116頁）。另證人即服務於宜蘭
      縣政府消防局宜蘭分隊之游龍榮於宜蘭地院刑事庭亦結證
      稱：當天是值班人員通知我們到現場，我與石明弘到達現
      場後看到1輛計程車，我與跟石明弘到計程車旁打開車門
      ，副駕駛座有1位先生，一打開車門聞到酒味，那個人說
      沒有事，就將車門關上，有一位年輕人就跟我說傷者在超
      商前坐著。我與石明弘過去看，發現傷者耳朵流血有乾掉
      的痕跡，我問傷者是否送醫，傷者拒絕，我勸傷者，後來
      傷者同意到宜蘭醫院驗傷，當時被告在便利商店前走來走
      去，我有上前詢問被告，有聞到一點點酒味，我問車是否
      被告駕駛？但被告沒有回答，只是在騎樓走來走去，我再
      與傷者溝通，就沒有理被告，於救護的過程中，有詢問身
      體是否有不舒服，傷者用台語說：耳朵流血。但沒有主動
      告訴我受傷原因等語（上開刑事卷第116至118頁），可知
      ，許樹興倒地後耳朵即出現流血現象，旋經送至宜蘭醫院
      救治。
    (4)依宜蘭醫院96年4月10日96醫歷字第09600002031號函檢送
      之許樹興就醫回覆單載有：「1.病人許樹興於95.05.14下
      午7時25分至本院急診。當時左耳出血性耳瘺，左後腦擦
      傷，電腦斷層發現左枕骨與左顳葉顱骨底骨折併左頂葉硬
      腦膜下與蜘蛛網膜下出血。當時腦內出血量不大且病人神
      智尚稱清楚，予以住入加護病房觀察治療。2.於95.05.15
      上午8時許，病人昏迷指數下降至眼3語言3動作5，緊急安
      排電腦斷層發現血塊變大，右額葉與左枕頂葉血塊都變大
      ，……。然而於95.05.16上午9時許，病人昏迷指數再往
      下掉至眼1語言2運動2，於再次以電腦斷層檢查，發現右
      額葉與左枕葉血塊再變大，於95.05.16上午10時進行左側
      枕頂葉開顱手術移除血塊與暫時性顱骨移除手術，手術結
      束於下午3時許，術後麻醉效果結束後，病人恢復狀況並
      不好，故再於95.05.16下午6時許進行右側額葉開顱手術
      ，移除血塊與暫時性顱骨移除手術。但病人仍持續腦腫脹
      ，最後於95.05.19上午11時許病危自動離院。3.病人骨折
      處在左側枕葉與左顳葉顱骨底，該處應為直接受力之處，
      而右額葉的腦出血為對側的反作用力撞擊所致。」等語（
      上開刑事卷第50頁）。再參諸宜蘭地檢署法醫驗斷書之記
      載，許樹興之前胸上方有氣胸，亦有該驗斷書可按（上開
      相字卷第50頁），足見，許樹興所受之傷害非輕，且係來
      自於外力所致。
    (5)又依宜蘭醫院之急診病歷、護理紀錄關於許樹興主訴受傷
      原因均載有「剛走路被車子撞到，臉色蒼白」等語，有急
      診病歷及護理紀錄可憑（上開刑事卷第50、53、55頁），
      足見，許樹興於送至宜蘭醫院時曾明確告知該院醫護人員
      其係被車輛撞到等語。
    (6)另宜蘭分局中心來案各類案件紀錄表續報欄固記載：「19
      ：20到達。21：00回報：經警前往上述時地處理瞭解，路
      倒民眾許樹興經送醫後已無大礙，該案非交通事故，經確
      認當事人為自行摔倒，不願警方處理，願自行處理。」等
      語（上開相字卷第58頁），惟依記載該紀錄表之員警羅世
      文於宜蘭地院刑事庭結證稱：紀錄表續報欄內容是我填載
      ，填載內容是警員回報路倒，我再問年籍資料，紀錄好後
      ，馬上再輸入電腦，我是照呂文勳警員的回報所作的紀錄
      等語（上開刑事卷第120頁），可知，上開紀錄表續報欄
      記載之內容，係羅世文依據呂文勳警員之回報所記載。然
      證人呂文勳於宜蘭地院刑事庭結證稱：當時是宜蘭分局勤
      務中心通知，在宜蘭市○○路發生車禍，通知我與另一員
      警前往處理，到現場之後，現場未發現有車禍的跡證，人
      車都不在，路人陳若豪說傷患已經由救護車送往宜蘭醫院
      ，我就到宜蘭醫院，到宜蘭醫院的時候看到被害人在急診
      室前方的廣場，當時被害人在病床上要去照X光，被害人
      無明顯的外傷，被害人手上拿紗布擦拭耳朵流血的痕跡，
      我確認被害人是車禍的當事人，我問被害人姓名、傷勢，
      被害人說傷勢不要緊，不用處理，我問被害人有沒有人撞
      你，被害人沒有說有車輛撞他，只說『稍微跌倒、不要緊
      』（台語），之後被害人就被推進去照X光，我就沒有再
      問問題，因為被害人只是說沒有大礙，不要警方處理，因
      此判斷被害人自行跌倒，並跟勤務中心回報當事人自行摔
      倒，不用處理，被害人沒有說是他自己不小心跌倒等語（
      上開刑事卷第104至109頁），足見，呂文勳於詢問許樹興
      受傷情形時，許樹興雖自陳跌倒所致，但關於係被汽車撞
      及或自行跌倒，許樹興就此部分並未陳述明確。嗣因許樹
      興接受醫療檢查，呂文勳即未再就細節詢問，致呂文勳僅
      依許樹興簡短陳述並自行判斷許樹興所受傷害為自行跌倒
      所致，並據此回報勤務中心，則呂文勳關於許樹興所受傷
      害之原因，係依不充足之資訊所為主觀之判斷，自不能遽
      依該判斷認定許樹興受傷之原因。
    (7)宜蘭地檢署囑託台灣省基宜區車輛行車事故鑑定委員會鑑
      定結果認為：「一、基礎研判：……（二）謹依『宜蘭分
      局就現場攝影機翻拍照片（13分45秒）呈現，行人位於李
      車右前，行人面朝李車行向左側。』，配合上述李車可能
      行向，則行人許樹興行向應係由北往南方向穿越民族路。
      另由該翻拍照片所呈現兩造相對位置關係，研判李車應有
      碰撞到行人許樹興。……」、「二、肇責研判：（一）甲
      ○○（可能為酒後）駕駛營小客車行經行車管制號誌岔路
      口左轉彎，未注意車前狀況致撞及穿越道路行人許樹興，
      為肇事主因。另肇事逃逸違規。（二）許樹興（行人）由
      北往南方向穿越道路，疏未注意左側來車狀況，致被李車
      撞及，為肇事次因。」等語，有該委員會基宜區950279案
      鑑定意見書可按（上開相字卷第84至86頁）。
    (8)有關被告之刑事責任，已經本院刑事庭以96年度交上易字
      第251號判決被告因過失致人於死，處有期徒刑1年，減為
      有期徒刑6月，如易科罰金，以銀元300元即新台幣900元
      折算1日確定，亦據本院調閱上開卷宗查核屬實。
    (9)證人王自強於宜蘭地院刑事庭固證稱：被告當天向我借計
      程車開，當時我是坐在駕駛座旁邊，我們是在宜中路往北
      的方向行駛，要左轉民族路口，宜中路上燈號是紅燈，所
      以車子停下來，被告在車上和我討論要往那裡走，於綠燈
      時，被告左轉，當被告停車下來打開車門，並且去扶被害
      人，我才注意到發生什麼事，我有聽到被告問被害人為何
      要闖紅燈，被告還問被害人那裡有受傷，被告好像發現被
      害人耳朵有流血，我聽到被告跟被害人說送你到醫院去，
      但被害人用台語回答，說「免、沒關係」（台語），我認
      為沒有什麼事情，所以我躺在椅子上休息，後來有救護車
      司機來敲門，問我那裡受傷，後來救護車駕駛往萊爾富方
      向走去，大概要求要送被害人上救護車，被害人似乎不肯
      上救護車，我當時心理想被告跟救護車要送傷者去醫院，
      傷者也不願意去，大概也不會有任何關係，所以就跟被告
      說要回家，我就把車子開走；我沒有感覺車子有碰撞等語
      （上開刑事卷第111至112頁），惟依證人王自強於宜蘭地
      檢署95年度偵字第2785號偵查中結證稱：當天被告要求我
      陪他去找朋友，因為我之前都在家幫忙，非常疲倦所以一
      直在車上睡覺，事發當時我在睡覺，被告把車子停下來時
      ，我才清醒，我沒有看到車子擦撞的過程，是被告把車子
      停下來，打開車門才發現有發生事故，我沒有下車處理，
      是被告先將被害人扶起來，然後被告有到超商買東西，後
      來救護車有到現場，救護車駕駛有來問我，我告訴救護車
      駕駛，車不是我開的，後來看到被告、被害人與救護車駕
      駛在一起，救護車還沒離開之前，我就告訴被告要先將車
      子開走等語（上開偵字卷第31頁），足見，證人王自強前
      於上開偵查中對於車禍發生之過程係證稱其因在睡覺而不
      知情，於被告將車停下時始清醒，嗣於宜蘭地院刑事庭復
      改稱於交岔路口前等待左轉之際，其與被告討論行駛路線
      ，惟於被告左轉進入民族路之際，並無目睹被告撞及許樹
      興，前後證述不一，以被告與證人王自強係朋友關係，於
      檢察官訊問時，證人王自強自可將事實經過據實告知檢察
      官，以釐清責任歸屬，焉有於偵查中證述未目睹案發過程
      之理，是證人王自強於宜蘭地院刑事庭所為之上開證述，
      應係迴護被告之詞，不足採信。
    (10)綜上，本院認被告駕駛系爭車輛行經前述三岔道路口應有
      撞及許樹興，致許樹興受有頭部外傷併顱內出血之傷害，
      許樹興經送醫急救後，延至95年5月19日下午1時42分終因
      傷重不治死亡，許樹興之死亡結果與被告駕駛系爭車輛之
      行為間顯有相當因果關係。又被告駕駛系爭車輛本應注意
      車前狀況及行經未劃設行人穿越道之交岔路口，遇有行人
      穿越道路時，無論有無交通指揮人員指揮或號誌指示，均
      應暫停讓行人先行通過之規定，且依上開道路交通事故調
      查報告表（一）所載，當時天候晴、夜間有照明、路面乾
      燥、無缺陷及無障礙物，視距良好，並無不能注意之情事
      ，竟應注意能注意而疏未注意致撞及自其前方穿越道路之
      許樹興，被告上開之行為顯有過失。至許樹興擅自穿越道
      路行為雖亦有過失（詳後），惟仍無解免被告應負過失之
      責。從而，被告確有原告所主張之侵權行為，應堪認定。
（二）如認被告有原告主張之侵權行為，則原告請求之金額是否
      有理由？
  １、許樹興就上開車禍之發生，是否與有過失？
    (1)按「損害之發生或擴大，被害人與有過失者，法院得減輕
      賠償金額，或免除之。」民法第217條第1項定有明文。次
      按「行人穿越道路，應依下列規定：……三、在禁止穿越
      、劃有分向限制線、設有劃分島或護欄之路段或三快車道
      以上之單行道，不得穿越道路。」道路交通安全規則第13
      4條第3款定有明文。
    (2)經查：依證人陳若豪於警訊時繪製之事故現場圖（上開相
      字卷第28頁）所示，上開車禍發生後，許樹興與系爭車輛
      之靜止位置為前揭交岔路口進入民族路處，復依警繪前開
      現場圖及現場照片所示，該處道路繪有分向限制線，且無
      設置行人穿越道，許樹興應注意能注意而疏未注意，擅自
      穿越該道路致發生車禍，是許樹興就上開車禍之發生自與
      有過失，本院斟酌被告與許樹興上開過失之情節，及台灣
      省基宜區車輛行車事故鑑定委員會之鑑定意見後，認許樹
      興應負擔30%之過失責任。
  ２、原告請求之金額，是否適當？
    (1)按不法侵害他人致死者，對於支出醫療及增加生活上需要
      之費用或殯葬費之人，應負損害賠償責任；被害人對於第
      三人負有法定扶養義務者，加害人對於該第三人亦應負損
      害賠償責任；不法侵害他人致死者，被害人之父、母、子
      、女及配偶，雖非財產上之損害，亦得請求賠償相當之金
      額，民法第192條第1、2項、第194條分別定有明文。經查
      ：庚○○、丙○○等4人及戊○○依序係許樹興之配偶、
      子女及母親，因被告上開過失行為受有損害，依上開規定
      ，原告自得請求被告負損害賠償之責，爰就原告請求之賠
      償金額，分別述之如下：
    (2)庚○○請求醫藥費用23,897元、喪葬費423,920元部分：
      庚○○主張其為許樹興支出醫藥費用23,897元、喪葬費
      423,920元乙節，業據其提出宜蘭醫院醫療費用收據及懷
      恩鮮花店估價單各1紙為證（本院前審卷第134至135頁）
      ，且為被告所不爭執，並經核屬必要之費用，應予准許。
    (3)庚○○請求看護費12,000元部分：
    按民法第192條第1項所謂增加生活上之需要，係指被害人
      以前並無此需要，因被害以後始有支付此費用之必要者而
      言。是被害人因療傷期間僱人看護所支出之費用，如屬必
      要者，亦得請求賠償。又親屬間之看護或照顧家庭，縱因
      出於親情而未支付該費用，然其所付出之勞力，顯非不能
      以金錢為評價，此種基於身分關係之恩惠，自不能加惠於
      加害人，而應比照一般看護情形，認被害人受有相當看護
      費之損害，命加害人賠償，始符民法第192條規定「增加
      生活上需要」之旨趣。
    庚○○主張：許樹興因上開車禍送醫，自95年5月14日起
      至同年月19日止，由伊24小時看護，伊得請求該6日之看
      護費用計12,000元（計算式：2,000元x6日=12,000元）等
      語。被告雖不否認庚○○於上開期間有照顧許樹興之事實
      ，惟辯以庚○○並非24小時看護，縱得請求看護費用，亦
      應以每日2,000元之3分之1即8小時計算等語。
    經查：許樹興因上開車禍送醫，自95年5月14日起至同年
      月19日止由庚○○照顧，且有照顧之必要，為被告所不爭
      執（本院卷第93頁背面），並據庚○○於本院證稱：「（
      問：照顧許樹興之方法及詳細情形如何？）6天我都住在
      醫院病房，是加護病房，只有回家洗澡又再回醫院，我家
      離醫院距離，騎自行車車程約10分鐘，我幫許樹興擦臉、
      擦身體、用棉花棒擦嘴唇，因為許樹興無法進食，都是注
      射點滴，已經昏迷不醒，小孩也有來幫忙，加護病房1天
      只能探視2次，1次半小時，不在加護病房的時間，我均在
      加護病房外面等候。」、「（問：加護病房之探視是否也
      是1天只能2次？）那是指外人，我隨時都可進去，擦一擦
      就在外面等，1天約4、5次。」等語（本院卷第93頁背面
      至94頁），堪認庚○○於許樹興住院期間，雖非24小時均
      在加護病房內照顧許樹興，惟庚○○於其餘時間（除洗澡
      外）仍須在加護病房外等候、待命，自應與在加護病房內
      之照顧為同一評價，仍屬全日24小時看護之範疇，依上開
      之說明，本院認庚○○請求之看護費用，仍應以一般全
      日之看護費用計算，準此，庚○○請求看護費用12,000
      元，核屬必要，應予准許。
    (4)庚○○、戊○○請求扶養費部分：
    按直系血親相互間及夫妻間，互負扶養之義務，受扶養權
      利者，以不能維持生活而無謀生能力者為限；有關無謀生
      能力之限制，於直系血親尊親屬及配偶不適用之，民法第
      1114條、第1116條之1、第1117條分別定有明文。是直系
      血親尊親屬及配偶雖不必限於無謀生能力之情況始得請求
      扶養費，惟仍限於有不能維持生活之情形時，始得請求扶
      養費。所謂不能維持生活，係指不能以自己之財產維持生
      活者而言。次按直系血親相互間，互負扶養之義務；負扶
      養義務有數人時，直系血親卑親屬為第一順序扶養義務人
      ；夫妻互負扶養之義務，其負扶養義務之順序與直系血親
      卑親屬同，民法第1114條第1款、第1115條第1項第1款及
      第1116條之1亦分別定有明文。又扶養義務乃特定人對不
      能依自己之資產或勞力謀生之特定人，為必要之經濟供給
      之親屬法上義務，其可分為「生活保持義務」與「生活扶
      助義務」，前者為父母子女、夫妻間之扶養義務，係為父
      母子女或夫妻身分關係之本質要素之一，故無須斟酌扶養
      供給者之給付能力，亦即雖無餘力，亦須犧牲自己而扶養
      他人，此觀民法第1118條但書規定，受扶養權利者為直系
      血親尊親屬或配偶時，即便扶養義務人不能維持自己生活
      ，仍不能免除其義務，而僅能減輕其義務自明。
    經查：
    I庚○○、戊○○係許樹興之妻、母，乃許樹興之配偶及直
      系血親尊親屬，有戶籍謄本及除戶資料可按（本院前審卷
      第113頁、本院卷第127頁）；又依庚○○、戊○○之稅務
      電子閘門財產所得調件明細表所示（本院前審卷第53至58
      頁），庚○○、戊○○於95年間分別有利息及營利所得15
      8,682元、利息所得34,673元，名下均無不動產；又庚○
      ○、戊○○各約有存款6,000,000元、3,000,000元，各該
      存款係來自許樹興賣地所得，亦為庚○○、戊○○所不爭
      執（本院前審卷第196頁背面、本院卷第84頁），並有不
      動產買賣契約書可按（本院卷第88至90頁），足見，庚○
      ○、戊○○每年各有如上所述之收入，然以行政院主計處
      公布之94年度台灣地區家庭收支調查報告平均每人每年消
      費支出204,993元（本院前審卷第132頁）為基準，庚○○
      、戊○○上開收入尚不足以維持生活，仍有就不足部分（
      差額）請求扶養之權利。
    II庚○○與許樹興係配偶關係，育有丙○○等4名子女，而
      戊○○（配偶許水來已死亡）係許樹興之母，除許樹興外
      ，尚有許清輝等4名子女，有戶籍謄本、身分證可按（本
      院前審卷第41頁、第113至114頁），依上開之說明，配
      偶相互間及子女對父母既不得解免其扶養義務，自均應負
      扶養之責。準此，對庚○○負扶養義務之人有許樹興及丙
      ○○4人；而對戊○○負扶養義務之人有許樹興及許清輝
      等4人。
    III庚○○請求部分：
      庚○○係40年2月13日出生（本院前審卷第113頁），於許
      樹興死亡時（即95年5月19日）為55歲又3月餘，依93年臺
      閩地區女性簡易生命表所載（本院前審卷第21頁），尚有
      餘命27.09年，茲庚○○請求其得受許樹興扶養之期間，
      僅以許樹興有工作能力可扶養庚○○之3.9年計算（本院
      前審卷第107頁），再以上開94年度台灣地區家庭收支調
      查報告平均每人每年支出204,993元，扣除庚○○上開每
      年收入158,682元後，庚○○不足之扶養費每年為46,311
      元（計算式：204,993元-158,682元=46,311元），則其每
      年原得請求許樹興給付之扶養費為9,262元（計算式：46,
      311元÷5人=9,262元，元以下四捨五入，下同），再依霍
      夫曼式計算法扣除中間利息1次給付3.9年之扶養費為33,7
      52元【計算式：9,262元×2.0000000（3年之霍夫曼係數
      ）+9,262元×0.9×（4年之霍夫曼係數3.0000000-0.0000
      000）=33,752元】，是庚○○得請求之扶養費為33,752元
      。
    Ⅳ戊○○請求部分：
      戊○○係10年11月20日出生（本院前審卷第114頁），於
      許樹興死亡時（即95年5月19日）為84歲又6個月，依93年
      臺閩地區女性簡易生命表所載（本院前審卷第131頁），
      尚有餘命6.57年，再以上開94年度台灣地區家庭收支調查
      報告平均每人每年支出204,993元，扣除戊○○上開每年
      收入34,673元後，戊○○不足之扶養費每年為170,320元
      （計算式：204,993元-34,673元=170,320元），則其每年
      原得請求許樹興給付之扶養費為34,064元（計算式：170,
      320元÷5人=34,064元），再依霍夫曼式計算法扣除中間
      利息1次給付6.57年之扶養費為197,668元【計算式：34,0
      64元×5.0000000（6年之霍夫曼係數）+34,064元×0.57
      ×（7年之霍夫曼係數6.0000000-0.0000000）=197,668元
      】，是戊○○得請求之扶養費為197,668元。
    (5)慰撫金部分：
    按慰撫金之多寡，應斟酌雙方之身分、地位、資力與加害
      之程度，及其他各種情形核定相當之數額，其金額是否相
      當，自應依實際加害情形與被害人所受之痛苦及雙方之身
      分、地位、經濟狀況等關係決定之。
    經查：許樹興係39年4月15日出生，迄95年5月19日死亡，
      年56歲餘，而庚○○、丙○○等4人及戊○○依序係許樹
      興之配偶、子女及母親，因上開車禍致渠等痛失配偶、父
      親及愛子，頓失家庭依靠，精神上自受有莫大痛苦，爰審
      酌庚○○、戊○○於事發時年齡各為55歲餘及84歲餘，學
      歷分別為國小畢業及不識字，均無工作，及庚○○、戊○
      ○擁有上開存款及所得，而丙○○係66年2月19日出生，
      專科畢業，月薪約2萬餘元，名下有不動產1筆，財產總額
      為1,152,810元；丁○○係71年2月3日出生，大學畢業，
      名下有不動產1筆，財產總額為1,152,810元；乙○○係69
      年4月6日出生，研究所畢業，月薪約3萬餘元，名下有不
      動產1筆，財產總額為1,152,810元；己○○係67年8月14
      日出生，專科畢業，月薪約2萬餘元，名下無不動產，並
      有原告財產總歸戶資料明細附卷可憑（本院前審卷第49至
      62頁）；而被告係50年1月12日出生，專科畢業，95年度
      所得為99,423元，名下有不動產2筆，財產總額為1,780,7
      63元，亦有被告之戶籍資料及財產總歸戶資料明細可按（
      上開相字卷第4頁、本院前審卷第47至48頁）。本院爰審
      酌兩造之身分、地位、經濟狀況及原告所受痛苦等一切情
      形後，認庚○○、丙○○等4人及戊○○依序請求慰撫金
      650,000元、450,000元及650,000元（以上金額均尚未扣
      除已領之保險給付各250,000元），均屬適當，應予准許
      。
  ３、原告已領應扣除之金額：
    (1)按保險人依強制汽車責任保險法規定所為之保險給付，視
      為被保險人損害賠償金額之一部分，被保險人受賠償請求
      時，得扣除之。強制汽車責任保險法第32條定有明文。
    (2)經查：原告已領取強制汽車責任險之保險給付1,523,897
      元（包含醫藥費23,897元），依上開(1)說明，自應予扣除
      ；另被告曾給付庚○○奠儀10,000元，為庚○○所不爭執
      ，亦應扣除；至上開金額之領取及扣除方式，庚○○部分
      扣除已領保險給付273,897元（含醫療費23,897元）及奠
      儀10,000元，丙○○等4人及戊○○，各扣除已領保險給
      付250,000元，此亦為被告所不爭執（本院卷第102頁背面
      ）。
  ４、從而，庚○○得請求之賠償金額為1,143,569元（計算式
      ：醫藥費23,897元+喪葬費423,920元+看護費12,000元+扶
      養費用33,752元+慰撫金+650,000元=1,143,569元），丙
      ○○等4人各得請求之賠償金額為慰撫金450,000元，另戊
      ○○得請求之賠償金額為847,668元（計算式：扶養費197
      ,668元+慰撫金+650,000元=847,668元），惟因許樹興就
      上開車禍應負擔30%之過失責任，已如上述，是原告請求
      之金額經酌減30%，再扣除上開各已領取之金額後，庚○
      ○得請求之金額為516,601元（計算式：1,143,569元x70%
      -283,897 =516,601元，丙○○等4人各得請求之金額為65
      ,000元（計算式：450,000元x70% -250,000元=65,000元
      ），戊○○得請求之金額為343,368元（計算式：847,668
      元x70% -250,000元=343,368元）。
五、綜上所述，原告依民法第184條第1項前段、第192條第1、2
    項、第194條規定，請求被告應給付庚○○516,601元、丙○
    ○等4人各65,000元、戊○○343,368元，及均自起訴狀繕本
    送達翌日（即96年11月7日）起至清償日止，按年息5%計算
    之利息，為有理由，應予准許，逾此部分之請求，則無理由
    ，應予駁回。
六、原告雖陳明願供擔保，聲請宣告假執行，惟原告勝訴部分之
    金額未逾1,500,000元，被告依法不得上訴第三審，一經本
    院判決即告確定，自無宣告假執行之必要。至原告敗訴部分
    ，其假執行之聲請，已失所附麗，應併予駁回。
七、本件事證已臻明確，兩造其餘之攻擊、防禦方法，核與判決
    結果不生影響，爰毋庸一一論述，併此敘明。
八、據上論結，本件原告之訴為一部有理由，一部無理由，依民
    事訴訟法第79條、第85條第1項前段，判決如主文。
中    華    民    國     99    年    5    月    19    日
                  民事第十二庭
                      審判長法  官  陳駿璧
                            法  官  李昆曄
                            法  官  陳邦豪
正本係照原本作成。
兩造均不得上訴。
中    華    民    國    99    年    5     月    19    日
                            書記官  李佳樺

司法院資訊處製作；財團法人民間司法改革基金會備份。
